【裁判字號】    98,審海商,3
【裁判日期】    980428
【裁判案由】    損害賠償
【裁判全文】
臺灣臺北地方法院民事判決             98年度審海商字第3號
原      告  大宇紡織股份有限公司
法定代理人  甲○○
訴訟代理人  丙○○
                        號4樓.
被      告  艾福碧股份有限公司
法定代理人  乙○○
訴訟代理人  楊思莉律師
複  代理人  葉淑珍律師
上列當事人間請求損害賠償事件，本院於民國98年4 月14日言詞
辯論終結，判決如下：
    主      文
原告之訴及假執行之聲請均駁回。
訴訟費用新臺幣壹萬捌仟貳佰貳拾陸元由原告負擔。
    事實及理由
一按關於由侵權行為而生之債，依侵權行為地法，涉外民事法律
  適用法第9條第1項定有明文。又所謂侵權行為地，包括實行行
  為地及結果發生地（最高法院81年度台上字第935 號判決要旨
  參照）。本件原告係主張：伊所有之貨物由被告運抵俄羅斯，
  在俄羅斯遭無受領權之訴外人GML 公司領取，致伊迄未受領貨
  款受有損害，爰依侵權行為之法律關係請求被告賠償。原告主
  張被告無單放貨之行為地雖在俄羅斯，而屬涉外事件，然其未
  受償貨款損害之結果地係在我國，揆諸前揭規定，本件應以俄
  羅斯或我國法律為準據法，原告以我國法為據提起本件訴訟，
  自無不合，應先指明。
二原告起訴主張：
  (一)伊於民國96年2月間出售貨物一批予俄羅斯籍GML公司，價金
    計為新臺幣（下同）1,739,176 元。伊委由被告承攬運送，
    約定將前開貨物以海運由高雄港運至俄羅斯聖彼得堡，被告
    並於96年2 月10日簽發編號00000000SE號載貨證券予伊。
  (二)嗣因GML 公司未依約給付貨款，故伊尚未交付該公司載貨證
    券正本。詎系爭貨物運抵目的港後，被告竟於96年5 月18日
    將該批貨物交予未出具載貨證券正本之GML 公司，侵害伊對
    該貨物之所有權，伊自得依民法第184條第1項前段規定請求
    被告賠償。
  (三)聲明為：
    1.被告應給付原告1,739,176 元，及自起訴狀繕本送達翌日
      起至清償日止，按年息百分之5計算之利息。
    2.願供擔保請准宣告假執行。
三被告則抗辯：
  (一)伊並未受託運送系爭貨物，亦非系爭貨物之承攬運送人，伊
    僅係代理本件承攬運送人IFL International Freight Line
    （下稱IFL 公司）簽發提單及處理系爭貨物於出口地之併櫃
    事宜。
  (二)本件貨物實係由IFL公司於俄羅斯之放貨代理人OOO Smart
    Freight Logistic （下稱OOO Smart公司）負責放貨，伊從
    未處理系爭貨物之放貨事宜，且伊並非系爭貨物之運送人，
    亦無從對放貨代理人為任何放貨指示通知，自無由伊負侵權
    行為責任之餘地。
  (三)縱認伊為本件貨物之承攬運送人、運送人或提單簽發人，依
    最高法院向來所採請求權相互影響說之見解，原告縱依侵權
    行為法律關係請求賠償損害，亦應受民法第623條第1項、第
    666條或海商法第56條第2項1 年短期時效或除斥期間之限制
    。因原告本件請求已逾前開規定之消滅時效或除斥期間，其
    自不得本於侵權行為損害賠償請求權再為請求。
  (四)退萬步言，縱認伊應對原告負損害賠償責任，賠償範圍應依
    民法第638條第1項之規定，以本件貨物於應交付時目的地即
    俄羅斯聖彼得堡之價值計算之。原告並未舉證證明貨物在交
    付時目的地之價值為何，逕依出口報單上所載價值為本件請
    求金額，實無理由。
  (五)聲明為：
    1.原告之訴駁回。
    2.如受不利判決，願供擔保請准宣告免為假執行。
四兩造不爭執之事實：
  (一)原告於96年2月間出售貨物一批予GML公司，價金計為1,739,
    176元。
  (二)被告於96年2月10日簽發編號00000000SE號載貨證券正本3份
    交予原告收執。
  (三)系爭貨物運抵俄羅斯聖彼得堡後，由OOO Smart公司於96年5
    月18日在GML 公司未出具系爭載貨證券正本之情況下放貨，
    原告迄未取得GML公司支付之貨款。
  (四)系爭載貨證券正本計3 張現仍為原告持有。
五兩造爭執要旨：
  (一)被告是否為系爭貨物之承攬運送人？
  (二)被告是否應就系爭貨物遭無單提領一事，對原告負侵權行為
    損害賠償之責？
  (三)如被告應對原告負侵權行為損害賠償之責，其請求權之行使
    是否已罹於時效？
六本院之判斷：
  (一)被告並非系爭貨物之承攬運送人：
    1.按當事人主張有利於己之事實者，就其事實有舉證之責任
      ，民事訴訟法第277 條前段定有明文。又民事訴訟如係由
      原告主張權利者，應先由原告負舉證之責，若原告先不能
      舉證，以證實自己主張之事實為真實，則被告就其抗辯事
      實即令不能舉證，或其所舉證據尚有疵累，亦應駁回原告
      之請求，最高法院17年上字第917 號亦著有判例意旨可資
      參照。原告主張：被告為系爭貨物之承攬運送人，於96年
      5月18日將該批貨物交予未出具載貨證券正本之GML公司，
      侵害伊對系爭貨物之所有權，應依民法第184條第1項前段
      規定，對伊負賠償之責。被告則否認其為系爭貨物之承攬
      運送人，揆諸前開說明，自應責由原告就此利己之事實負
      舉證之責。經查：
      原告主張被告為系爭貨物之承攬運送人，曾就系爭貨物
        簽發載貨證券，乃以卷附載貨證券影本為據（見本院卷
        第3 頁）。惟細觀原告提出之載貨證券影本，其上雖確
        載有被告之英文名稱「IFB International
        Freightbridge（Taiwan）Ltd. 」字樣，並經被告簽名
        於系爭載貨證券上，惟於被告簽名之後，尚載有「AS
        AGENT FOR THE CARRIER "IFL"」（運送人IFL公司之代
        理人）等語，該等文字已明白表示被告係運送人IFL 公
        司之代理人。且依海運實務，承攬運送業者受海外同業
        委託，代理該同業在貨物出口地簽發載貨證券並處理裝
        貨事宜者，所在多有，倘僅以被告曾代理IFL 公司簽發
        系爭載貨證券一節，遽認被告為系爭貨物之運送人，實
        屬率斷。再參以系爭載貨證券之右上角以鉛字印刷「
        IFL INTERNATIONAL FREIGHT LINE As the Carrier 」
        等語，益徵IFL 公司方為系爭載貨證券之運送人。是被
        告辯稱IFL公司方為本件運送人，其僅代理IFL公司簽發
        系爭載貨證券，並非系爭貨物之承攬運送人等語，應非
        虛妄，堪可信實。徒以系爭載貨證券之記載，要難認為
        原告前開主張為真。
      原告另主張：被告曾收受其所交付之提單費，可證被告
        確為系爭貨物之承攬運送人云云，並提出被告開立之發
        票為證（見本院卷第21頁）。然被告既係代理IFL 公司
        簽發系爭載貨證券，如前述，則其收受提單費，核與常
        情相符，尚難執此認定被告即為系爭貨物之運送人或承
        攬運送人。至被告開立予原告之發票，品名為「併櫃費
        用、提單費」，係針對處理貨物併櫃事宜及簽發提單所
        生之費用為之，由該紙發票，亦不足以認定被告為系爭
        貨物之運送人或承攬運送人，是原告此部分主張，亦非
        可採。
  (二)被告無須就系爭貨物遭無單提領一事，對原告負侵權行為損
    害賠償之責：
    1.按因故意或過失，不法侵害他人之權利者，負損害賠償責
      任；承攬運送人，對於託運物品之喪失、毀損或遲到，應
      負責任。但能證明其於物品之接收保管、運送人之選定、
      在目的地之交付、及其他與承攬運送有關之事項，未怠於
      注意者，不在此限，民法第184條第1項前段、第661 條分
      別定有明文。而運送契約，於運送人將託運貨物交付有受
      領權人時終了，是僅運送人負有將貨物交予有受領權人之
      義務甚明。
    2.原告主張系爭貨物在目的港遭未持有系爭載貨證券正本之
      GML 公司提領，業已提出系爭載貨證券正本及貨櫃動態表
      為證，堪可信實。然被告並非系爭貨物之運送人，亦非承
      攬運送人，如前述，其即無於目的港交付系爭貨物予受貨
      人之義務，亦對系爭貨物在目的地之交付，無注意義務，
      即不可能因未善盡該等義務，而對系爭貨物遭無單放貨一
      事具有故意或過失，故其對原告因無單放貨所致損害，自
      無須負侵權行為損害賠償之責。
  (三)綜上所述，原告依民法第184條第1項前段規定，請求被告給
    付1,739,176 元，及自起訴狀繕本送達翌日起至清償日止，
    按年息百分之5 計算之利息，為無理由，不應准許；原告之
    訴既經駁回，其假執行之聲請及失所附麗，應併予駁回之。
  (四)本案事證已明，被告所為時效抗辯，核與判決結果無影響，
    於茲不贅。
七訴訟費用負擔之依據：民事訴訟法第78條。
中    華    民    國    98    年    4     月    28    日
                  民事第六庭    法  官  陳婷玉
以上正本係照原本作成
如對本判決上訴，須於判決送達後20日內向本院提出上訴狀
中    華    民    國    98    年    4     月    28    日
                                書記官  曾靖雯


司法院資訊處製作；財團法人民間司法改革基金會備份。
